臺灣高等法院民事判決　九十年度上國字第二十五號
　　　上　訴　人　 甲○○
　　　被上　訴人　 臺北市政府工務局
　　　法定代理人　 陳威仁
　　　訴訟代理人　 李錦池
　　　　　　　　　 李力翔
右當事人間國家賠償事件，上訴人對於中華民國九十年六月二十九日臺灣臺北地方法
院八十七年度國字第四四號第一審判決提起上訴，本院判決如左：
    主      文
上訴駁回。
第二審訴訟費用由上訴人負擔。
    事      實
甲、上訴人方面：
一、聲明：
（一）原判決關於駁回上訴人後開第二項請求部分廢棄。
（二）被上訴人應給付上訴人新臺幣（下同）一百四十萬八千六百三十二元，及自民
      國八十七年十月二十六日起至房屋修復日止每月四萬五千元。
二、陳述：除引用原判決記載外，補稱：
（一）伊所有坐落臺北市○○路六巷二五號房屋（以下稱系爭房屋）之違建雖在八十
      三年被查報遭被上訴人部分拆除，惟伊在查報後之八十三年底前再雇工完成修
      繕其外牆及結構部分，應有臺北市政府八十三年六月三十日所發布之違建白皮
      書免拆原則之適用。
（二）被上訴人提出之查報照片上之房屋，並非系爭房屋，且縱認該房屋確為伊所有
      且屬現場照片，仍不足證明系爭房屋至八十四年五月始建造完成。另該照片上
      之房屋早已完成建築，縱有施工，亦屬內部裝潢。
（三）又被上訴人未就誤拆伊所有之女兒牆、陽台、一樓大門及圍牆部分回復原狀，
      其所為回復施作混凝土內未以鋼筋支撐，如有震動，即可能墜落，不具使用功
      能。是伊參酌台北市建築師公會鑑定資料，請求賠償金額如下：1.房屋修繕部
      分：
      大門及圍牆回復計十三萬八千元；房屋內及陽台樓板部分二十六萬元；
      房屋前面外牆二十八萬七千五百二十五元；其他相關工程部分十八萬零五百
      元，其他費用計十二萬五千一百三十九元。以上合計為九十九萬一千一百六
      十四元。2.房屋租金損失部分：租金損失自八十六年八月二十六日至八十七年
      十月二十五日止，每月四萬五千元，合計四十九萬元。另自八十七年十月二十
      六日起至修復日止每月四萬五千元。故總計金額為一百四十八萬一千一百六十
      四元，扣除原判決命被上訴人應給付之七萬二千五百三十二元，被上訴人應再
      賠償伊一百四十萬八千六百三十二元。
三、證據：除援用第一審所提證據外，補提估價單為證。
乙、被上訴人方面：
一、聲明：駁回上訴。
二、陳述：除引用原判決記載外，補稱：
（一）本件違建係在八十四年重建，不適用前開臺北市政府違建白皮書免拆原則，再
      則，系爭房屋三個樓層均有違建，將系爭房屋八十二年十二月二十九日第一次
      查報照片與八十四年五月三十一日第二次查報照片相互比對，可由窗外景物一
      致，證明係同一房屋之照片，上訴人強指查報照片所示工程情況非屬違建施工
      行為，不足採信。
（二）依伊所屬建管處違建查報隊接受電話檢舉違章建築交辦勘查報告單記載，於八
      十四年七月十八日仍有人電話檢舉系爭房屋建築違章，此與伊所屬公務員對該
      違建施工中查報，上訴人於新店簡易庭之陳述，在時間點上均吻合。
（三）伊未誤拆陽台樓地板及女兒牆，且拆除違建並無回復原狀義務。本件係因上訴
      人一再陳情後，伊始同意予以回復原狀。
三、證據：除援用第一審所提證據外，補提：電話檢舉違章建築交辦勘查報告單、臺
    北市政府當前取締違建措施資料各一份為證。
丙、本院依職權調閱臺灣臺北地方法院（以下稱臺北地院）八十四年度店簡刑字第一
    八七號卷宗、臺北市政府工務局五十七年景字第二五八號使用執照卷宗，並向臺
    北市市府郵局函查上訴人收受建管處大宗郵件資料情形。
    理      由
一、按國家賠償之賠償義務機關拒絕賠償，或自提出請求之日起逾三十日不開始協議
    ，或自開始協議之日起逾六十日協議不成立時，請求權人得提起損害賠償之訴，
    國家賠償法第十一條第一項定有明文。查本件上訴人於八十七年十月三十日向被
    上訴人提出國家賠償之請求，請求書於同年十一月二日送達被上訴人，有請求書
    及回執在卷可證，迄同年十二月七日上訴人提起本訴時，被上訴人未開始協議，
    已逾首開法條規定之三十日期間，上訴人提起本件損害賠償之訴，當屬合法。被
    上訴人雖抗辯：伊曾於同年十一月二十七日通知上訴人為協議，上訴人未於通知
    期日即同年十二月八日出席協議，即逕於同年十二月七日向臺灣臺北地方法院提
    出本訴云云。惟查：被上訴人通知協議之日為同年十二月八日，已逾前開規定三
    十日內開始協議之期限，況被上訴人已否認收受被上訴人之協議通知書，經本院
    依被上訴人所提大宗郵件資料向臺北市市府郵局函查結果，相關單據已逾保存年
    限並銷毀，有該局九十年十月三十一日支00000000字第○○五號函附卷
    足稽，是亦不能證明上訴人確有收受該通知，上訴人提起本件國家賠償之訴，程
    序上並無不合，合先敘明。
二、上訴人主張：伊所有系爭房屋一至三樓建築之違建部分係八十三年所興建，依被
    上訴人之行政承諾應在暫免查報拆除之列，詎被上訴人於八十六年八月二十六日
    將伊暫緩拆除之違建予以拆除，並連同合法之陽台女兒牆、樓板及一樓大門、圍
    牆全部拆除，侵害伊所有權，被上訴人應賠償伊回復原狀所需費用九十一萬八千
    六百三十二元，及自八十六年八月二十一日至八十七年十月二十五日因伊無法使
    用系爭房屋之損害每月以四萬五千元計，共四十九萬元，另自八十七年十月二十
    六日起至回復原狀之日止，每月四萬五千元等情，爰本於國家賠償法第二條第二
    項規定，求為命被上訴人給付如上訴聲明之判決（上訴人請求一樓大門、圍牆回
    復原狀費用部分，經原審判決命被上訴人給付七萬二千五百三十二元，未據被上
    訴人聲明不服）。
三、被上訴人則以：系爭房屋一至三樓前後曾建有違建，經伊於八十三年六月十一日
    強制拆除，上訴人再行違法重建，伊復於八十四年五月三十一日查報為違建，於
    八十六年八月二十六日強制執行拆除。該違建係上訴人於八十四年五月初建築完
    成，不適用緩拆之行政承諾。又依建築技術規則相關規定，陽台並未計算入建物
    室內面積，因上訴人將系爭房屋原外牆打掉，以女兒牆搭建成外牆後，原陽台面
    積成為室內面積，故陽台面積即變成違建面積，伊將全部陽台違建面積拆除，並
    未誤拆，惟因上訴人一再陳情，伊已將女兒牆及陽台樓板回復原狀，其餘部分所
    拆除者均屬違建等語，資為抗辯。
四、查上訴人主張：被上訴人關於違建查報拆除政策曾為承諾，凡八十三年十二月三
    十一日以前之既存違建，未妨礙公共安全、公共交通、公共衛生、都市景觀等，
    暫免查報拆除，被上訴人曾於八十六年八月二十六日至伊所有系爭房屋拆除違建
    等事實，為被上訴人所不爭執，堪信為真實。
五、按公務員於執行職務行使公權力時，因故意或過失不法侵害人民自由或權利者，
    國家應負損害賠償責任，國家賠償法第二條第二項定有明文。本件上訴人主張被
    上訴人違法拆除系爭房屋之違建，已經被上訴人所否認，並以前揭情詞置辯，經
    查：
（一）上訴人前於八十二年十二月間在系爭房屋一、二、三樓前後，分別搭蓋ＲＣ建
      材，面積二十、十六及二十四．五平方公尺之違建，經被上訴人於八十三年六
      月十一日強制拆除，並於同年月十七日結案，嗣於八十四年五月二十六日經被
      上訴人之違建查報員查報上訴人在原址重建違建，一、二、三樓分別為二十、
      二十及二十八平方公尺，上訴人並因違反建築法第九十五條規定，遭臺北地院
      簡易庭判處罰金四萬元，得易服勞役確定，業經本院調閱該院八十四年度店簡
      刑字第一八七號卷宗，審核無誤，上訴人於該刑事案件中自承重建之違建係在
      八十四年五月初建築完成（參見該刑事簡易卷第一一頁背面），足證系爭違建
      並不在前述暫免查報拆除之範圍。
（二）上訴人雖舉廣新建設有限公司（以下稱廣新公司）之工程合約書、竣工證明、
      王金泉之書面說明及估價單證明系爭違建乃八十三年以前已存在，惟查：姑且
      不論該合約書及竣工證明之形式真正如何，合約書內容先係說明廣新公司承攬
      上訴人後面廚房加高之新建工程，而工程範圍則記載「地上三層之全部範圍」
      ，則究竟廣新公司承攬者為系爭房屋之何部分，難以認定即本件拆除之違建部
      分，而原審傳訊合約書上之聯絡人顏建華，亦未據到庭，則上開竣工證明之真
      實性即堪存疑。次查，王金泉之書面說明係陳稱於八十三年夏季就系爭房屋一
      至三樓圍籬等工程為設計、承包、估價等工程，並不能證明系爭房屋前述違建
      是何時完工。另證人黃麗雲先是證稱「系爭房屋是八十三年十一月蓋的，之前
      在八十二年也有蓋，無拆過。」又說「有被拆過在八十三年上半年，八十三年
      下半年又蓋，八十四年又被拆」，又改為「八十五年被拆」，關於系爭房屋違
      建之拆除重蓋過程前後陳述不一，且顯然與上訴人前揭刑事庭之陳述不符，難
      以認定系爭房屋之違建確在八十三年底前完成。是系爭房屋之違建既在八十四
      年五月初全部完成，即不在暫免查報拆除之列，被上訴人拆除一至三樓違建部
      分，即無違法可言。惟其拆除如逾違建範圍，則仍為法所不許，是本件茲應審
      酌者為被上訴人之拆除有否逾越違建範圍而致上訴人受有損害。
（三）茲就上訴人主張遭被告拆除違建所受損害分述如下：
  １、一樓大門及圍牆部分（如附表第十、十一、十二項）十三萬八千元：上訴人主
      張此部分遭被上訴人全部拆除，已超出得拆除違建之範圍，並經被上訴人於原
      審自認拆除錯誤（參見原審卷第三一頁背面），自應由被上訴人負國家賠償責
      任，依國家賠償法第七條第一項前段規定國家賠償以金錢賠償為原則，經臺北
      市建築師公會鑑定此部分之修復費用為七萬二千五百三十二元（參見原審卷第
      一七六頁），原審判命被上訴人因誤拆系爭房屋之大門（含圍牆）應賠償之費
      用為七萬二千五百三十二元，即無不合，上訴人主張超過部分之金額即屬無據
      。
  ２、房屋內及陽台樓板部分（如附表第一、二、三、四、六、七項）二十六萬元：
      其中關於陽台樓板部分，經原審於八十八年五月十日下午至現場履勘，上訴人
      主張之陽台女兒牆及陽台樓板業經回復原狀完成，有履勘筆錄在卷可證（參見
      原審卷第七七、七八頁），則此部分已無損害，上訴人不得再為請求。上訴人
      雖主張：該陽台樓板被上訴人施作時混凝土內未以鋼筋支撐，如遇震動，即可
      能墜落，不具有使用功能，不能認恢復原狀云云。但查，原審於八十八年五月
      十日履勘現場時，該部分陽台樓板已經回復完成，期間經歷九二一大地震，迄
      今約近三年時間，上訴人並未舉證證明該樓板有何掉落、崩塌情事，足見上訴
      人所為恢復原狀已具使用功能。其餘房屋內部分屬前述違建之本體，本在應拆
      除之列，上訴人並未證明該等部分有何誤拆情事，其請求此部分賠償，即無理
      由。
  ３、房屋前面外牆部分（如附表第五、八、十三、十四、十九項）二十八萬七千五
      百二十五元：依本院調閱臺北市政府五八使字第一四八三號使用執照卷中系爭
      房屋之使用執照及竣工圖中均無一、二、三樓前面外牆，參考前開依臺灣臺北
      地方法院八十四年度店簡刑字第一八四號案卷中所附系爭房屋八十四年五月二
      十六日查報之違建照片，足證此部分屬前述違建應查報拆除之範圍，被上訴人
      依法拆除，並無不當。上訴人請求賠償該部分之修復費用，亦無理由。
  ４、其他相關工程部分（如附表第九、十五、十六、十七、十八項）十八萬零五百
      元及其他費用十二萬五千一百三十九元：查本件因拆除系爭房屋違建，上訴人
      得請求被上訴人賠償者，僅一樓大門及圍牆部分之損害，已如前所述，該部分
      之修復費用七萬二千五百三十二元，已包括基礎工程、稅捐及管理費等相關費
      用在內，有臺北市建築師公會之函文可證（參見原審卷第一七六頁）。而其餘
      部分之拆除或已回復原狀，或屬應拆除之違建，均在不得主張之列，是上訴人
      主張此項費用，尚不可採。
  ５、房屋使用利益損失部分：上訴人雖主張，系爭房屋共三層。每層租金為一萬五
      千元，因被上訴人違法拆除系爭房屋之違建，致其受有租金損失自八十六年八
      月二十六日至八十七年十月二十五日止，每月四萬五千元，合計四十九萬元，
      另自八十七年十月二十六日起至修復日止每月四萬五千元云云，並提出租賃契
      約書為證。然查，系爭房屋自八十六年八月二十六日起之不得為使用收益，係
      因拆除系爭房屋一至三樓違建所致，蓋該等部分之違建面積分別為二十、二十
      及二十八平方公尺，經拆除後如未予以清理恢復未建違建之原貌，實難加以使
      用，與陽台、女兒牆或大門圍牆部分有無誤拆無關，而系爭房屋之一至三樓之
      違建本體，被上訴人依法拆除，並無不當，是上訴人縱受有此項損害，亦不得
      請求被上訴人賠償之。
六、綜上所述，上訴人本於國家賠償法第二條第二項規定，請求被上訴人再給付一百
    四十萬八千六百三十二元，及自民國八十七年十月二十六日起至房屋修復日止每
    月四萬五千元為無理由，不應准許。原審就此部分為上訴人敗訴判決，並無不合
    。上訴意旨指摘原判決此部分不當，聲明廢棄改判，為無理由，應予駁回。
七、據上論結，本件上訴為無理由。依民事訴訟法第四百四十九條第一項、第七十八
    條，判決如主文。
中　　　華　　　民　　　國　　九十一　　年　　　三　　　月　　二十六　　日
　　　　　　　　　　　　　　　　民事第五庭
　　　　　　　　　　　　　　　　　　審判長法　官　黃　熙　嫣
　　　　　　　　　　　　　　　　　　　　　法　官　黃　雅　惠
　　　　　　　　　　　　　　　　　　　　　法　官　詹　文　馨
右正本係照原本作成。
如不服本判決，應於收受送達後二十日內向本院提出上訴書狀，其未表明上訴理由者
，應於提出上訴後二十日內向本院補提理由書狀（均須按他造當事人之人數附繕本）
上訴時應提出委任律師或具有律師資格之人之委任狀；委任有律師資格者，另應附具
律師及格證書及釋明委任人與受任人有民事訴訟法第四百六十六條之一第一項但書或
第二項（詳附註）所定關係之釋明文書影本。
中　　　華　　　民　　　國　　九十一　　年　　　三　　　月　　二十八　　日
　　　　　　　　　　　　　　　　　　　　　書記官　紀　昭　秀
附註：
民事訴訟法第四百六十六條之一（第一項、第二項）：
對於第二審判決上訴，上訴人應委任律師為訴訟代理人。但上訴人或其法定代理人具
有律師資格者，不在此限。
上訴人之配偶、三親等內之血親、二親等內之姻親，或上訴人為法人、中央或地方機
關時，其所屬專任人員具有律師資格並經法院認為適當者，亦得為第三審訴訟代理人
。
